臺灣板橋地方法院刑事判決　　　　　　　　　　　　　九十二年度自字第二四三號
　　自　訴　人　永定交通有限公司
　　代　表　人　丙○○
　　自訴代理人　乙○○
　　被　　　告　甲○○
右列被告因侵占案件，經自訴人提起自訴，本院判決如左：
    主  文
甲○○意圖為自己不法之所有，而侵占自己持有他人之物，處拘役伍拾日，如易科罰
金，以佰元折算壹日。
    事  實
一、甲○○於民國九十年五月五日，與位於臺北縣中和市○○路一百三十五號之永定
    交通有限公司（下稱永定交通公司）簽訂計程車租賃契約書，租用屬永定交通公
    司所有之裕隆牌、引擎號碼為三三一ＧＤＡ００八四八號之黃色營業小客車及車
    牌號碼二Ｒ－二六三號營業小客車牌照二面、行車執照一枚，約定每六日為一期
    ，每期租金新臺幣（下同）三千元，並應負擔上開車輛之行政管理費、保險費等
    費用。甲○○與永定交通公司於九十一年六月一日起，將上開計程車租賃契約改
    為計程車租送契約，繼續租用屬永定交通公司所有之車牌號碼為二Ｒ－二六三號
    營業小客車牌照二面及行車執照一枚，約定每日租金五百元，並於同年九月十八
    日起算三個月（即十二月十八日），上開車輛所有權即屬於甲○○。詎甲○○自
    九十二年二月二十四日起未繼續按時給付租金及相關款項，至九十二年五月五日
    止，共積欠永定交通公司上述費用（包括永定交通公司代繳違規罰款）七萬零八
    百三十六元。永定交通公司向本院簡易庭對甲○○提起民事訴訟，請求甲○○返
    還上開營業小客車二Ｒ－二六三號車牌二面、行車執照一枚，並應給付積欠之各
    項費用，甲○○於九十二年七月一日至本院板橋簡易庭進行調解時，對於永定交
    通公司之主張並無異議，其明知應返還上開車牌二面及行車執照一枚予永定交通
    公司，竟仍拒不交還，變易持有為所有之意思，將其侵占入己。嗣該案於九十二
    年七月十五日判決甲○○應將上開車牌二面及行車執照一枚返還永定交通公司，
    甲○○於九十二年七月下旬某日收受上開判決書，仍拒不返還。
二、案經永定交通有限公司提起自訴。
    理  由
壹、程序方面：
    按自訴之提起，應委任律師行之，刑事訴訟法第三百十九條第二項固定有明文，
    惟依刑事訴訟法施行法第七條之二後段、第七條之三但書規定，刑事訴訟法第三
    百十九條第二項係於九十二年九月一日修正施行，修正前已依法定程序進行之訴
    訟程序，其效力不受影響。經查，本件自訴人永定交通公司係於刑事訴訟法修正
    施行前之九十二年七月二十五日，具狀向本院提起自訴，有卷附自訴狀所蓋本院
    收文戳一枚可稽，是其提起本件自訴雖未委任律師為之，基於人民依法取得之訴
    訟權，其合法正當之信賴利益，自不因嗣後法律之修正而變更，是其自訴行為合
    法，本院自無定期間以裁定命其委任代理人之必要，合先敘明。
貳、實體方面：
一、訊據被告甲○○固供承有靠行於永定交通公司，取得該公司提供之營業小客車二
    Ｒ－二六三號車牌二面及行車執照一枚，而未按期給付各項費用予永定交通公司
    之事實，惟矢口否認有何侵占之犯行，辯稱：其係因經濟狀況不佳，無力按月給
    付租金，我有收到民事判決，但我想利用牌照開車賺錢還給自訴人，且後來與自
    訴人約定租送車，應包含牌照，車子給我後，車牌也應該一併給我，我並沒有侵
    占的意圖云云。經查，被告甲○○於九十年五月五日與永定交通公司簽訂計程車
    租賃契約書，約定由永定交通公司提供裕隆牌、引擎號碼為三三一ＧＤＡ００八
    四八號之黃色營業小客車及車牌號碼二Ｒ－二六三號營業小客車牌照二面、行車
    執照一枚予被告甲○○營業，約定每六日為一期，每期租金三千元，並應負擔上
    開車輛之相關費用。嗣於九十一年六月一日改為計程車租送契約，月定每日租金
    五百元，被告甲○○於九十一年九月十八日起算三個月（即同年十二月十八日）
    即取得上開車輛之所有權之事實，業據自訴代理人乙○○於本院審理時指述甚詳
    ，復有自訴人永定交通公司與被告簽訂之計程車租賃契約書一份、臺灣板橋地方
    法院簡易庭九十二年度板簡字第一四二七號永定交通公司請求甲○○返還牌照等
    宣示判決筆錄一件在卷可稽。又被告既供承自九十年五月五日自永定交通公司取
    得牌照後，至九十二年二月二十四日止，不依約繳各項費用，亦不返還上開車牌
    及行車執照予自訴人永定交通公司，嗣於九十二年間經永定交通公司向臺灣板橋
    地方法院簡易庭提起民事訴訟，其於九十二年七月一日下午三時許出庭時，對於
    自訴人之請求表示沒有意見（見本院九十二年度板簡字第一四二七號返還牌照等
    案件之九十二年七月一日調解程序筆錄），則被告當知自訴人永定交通公司業已
    終止合約，並請求返還積欠各項費用、車牌及行車執照，猶仍拒不返還，可見被
    告於斯時已有變易持有為所有之侵占犯意。再上開臺灣板橋地方法院簡易庭九十
    二年度板簡字第一四二七號判決判處甲○○應將車牌號碼二Ｒ－二六三號營業小
    客車車牌二面及行車執照一枚返還永定交通公司，並應給付永定交通公司七萬零
    八百三十六元之民事判決內容，被告甲○○業已於九十二年七月下旬某日收受知
    悉，亦據被告甲○○供承在卷，此有本院依職權調卷之上開案件卷宗核卷屬實。
    再者，汽車牌照與自用小客車係不同之客體，自訴人與被告簽訂租送車契約，僅
    同意被告取得自用小客車之所有權，並未包括車牌，被告身為職權駕駛人，對於
    上開事項應自知甚詳。況且被告既已收受前述民事宣示判決筆錄，亦知應返還車
    牌二面及行照一枚，是被告所辯其認為租送車，應包含牌照，不需返還車牌，不
    足採信。從而，被告有易持有為所有之犯意至明，本件事證已臻明確，被告犯行
    洵堪認定。
二、核被告甲○○所為，係犯刑法第三百三十五條第一項之侵占罪。爰審酌被告係因
    經濟狀況不佳始未能依約按月繳付行管理費，又因生活需用始將上開永定交通公
    司所有之車牌二面及行車執照一枚占為己有，惟其明知無權將車牌及行照據為己
    有，歷經自訴人多次催討及法院判決，仍拒不返還，惡性非淺，與其犯罪之手段
    、所生危害，及犯罪後態度等一切情狀，量處如主文所示之刑，並諭知易科罰金
    之折算標準，以示懲儆。
據上論斷，應依刑事訴訟法第三百四十三條、第二百九十九條第一項前段，刑法第三
百三十五條第一項、第四十一條第一項前段，罰金罰鍰提高標準條例第一條前段、第
二條，判決如主文。
中      華      民      國      九十三    年     四     月    二十六    日
                                    臺灣板橋地方法院刑事第七庭
                                        審判長法  官  鄭水銓
                                              法  官  楊志雄
                                              法  官  侯志融
右正本證明與原本無異。
如不服本判決，應於判決送達後十日內向本院提出上訴狀 (應附繕本)，上訴於臺灣
高等法院。
                                              書記官  吳進安
中      華      民國      九十三    年     四     月    二十六    日
附錄本案論罪科刑法條全文
刑法第三百三十五條第一項：
意圖為自己或第三人不法之所有，而侵占自己持有他人之物者，處五年以下有期徒刑
、拘役或併科一千元以下罰金。
前項之未遂犯罰之。
